臺灣橋頭地方法院民事判決
110年度訴字第112號
原      告  葉存品  
被      告  高雄市燕巢區公所

法定代理人  吳進興  
訴訟代理人  高峯祈律師
複代理人    廖顯頡律師
上列當事人間請求損害賠償並回復原狀事件，本院民國111年11
月8日言詞辯論終結，判決如下：
    主  文
原告之訴駁回。
訴訟費用由原告負擔。
    事實及理由
壹、程序部分：
一、按，訴狀送達後，原告不得將原訴變更或追加他訴。但請求
    之基礎事實同一、擴張或減縮應受判決事項之聲明者，不在
    此限。民事訴訟法第255條第1項第2、3款定有明文。原告原
    起訴原聲明：㈠被告應給付原告新臺幣（下同）150,000元並
    恢復原狀。㈡請求回覆原狀：①將不慎且不經所有權人同意之
    道路拓寛恢復原狀（高市○○區○00000000000號）。②將被告
    架設之排水管道正確疏導至河流或下水道，非只是任意的排
    入原告農地。③將系爭土地因排水系統錯誤而導致的土壤流
    失補回可耕重之土壤。嗣於審理中變更應受判決事項之聲明
    後，最後變更訴之聲明為：㈠被告應將高雄市○○區○○段000地
    號土地上之排水管及如附圖即高雄市政府地政局岡山地政事
    務所111 年8 月5 日測量成果圖所示編號283 ⑴之排水箱涵
    （水泥地）拆除並回復原狀。㈡被告應給付原告新台幣（下
    同）150,000元，及自起訴狀繕本送達翌日起至清償日止，
    按年息百分之5計算之利息（卷一第29頁）。核原告所為之
    訴之變更係基於同一基礎事實，及追加及擴張、減縮應受判
    決事項之聲明，核無不合，應予准許。
二、被告之法定代理人原為邱瑞金，於審理中變更為王耀弘，再
    變更為吳進興，並均具狀聲明承受訴訟，核無不合，應予准
    許。
貳、實體部分：
一、原告主張：
㈠、坐落高雄市○○區○○段000地號土地（下稱系爭土地）為原告所
    有，被告於108年8月間未經原告同意逕自鋪設如附圖所示編
    號283 ⑴之排水箱涵（水泥地。面積6平方公尺。下稱系爭箱
    涵）供他人通行並破壞系爭土地，而無權占有原告所有系爭
    土地。嗣經原告迭次催告被告回復原狀，被告均置之不理，
    甚且架設水泥管（排水管。下稱系爭水泥管線），將廢、雨
    水排入之，造成系爭土地汙損及崩塌，爰依民法第767條第1
    項前段規定，請求被告將系爭土地上之系爭箱涵及系爭水泥
    管拆除並回復原狀。
㈡、又被告之上開無權占用鋪設系爭箱涵及系爭水泥管之行為，
　　造成系爭土地種植之果園因被告之上揭行為全部枯死，無法
    繼續耕作，被告應成立民法第184條第1項之侵權行為。原告
    每月耕種蔬菜水果之所得約10,000元（包含竹筍6,000元、
    龍眼500元、芒果1,000元、棗子2,000元、破布子500元，合
    計10,000元），自108年8月1日起至109年10月30日止共15個
    月，原告共受有150,000元之損害（計算式：10,000元×15＝1
    50,000元），爰依民法第184條第1項前段規定，請求被告賠
    償原告150,000元。
㈢、爰依民法第767條第1項前段、第184條第1項前段規定提起本
    訴等語。並聲明：㈠被告應將高雄市○○區○○段000地號土地上
    之排水管及如附圖即高雄市政府地政局岡山地政事務所111 
    年8 月5 日測量成果圖所示編號283 ⑴之排水箱涵（水泥地
    ）拆除並回復原狀。㈡被告應給付原告新台幣（下同）150,0
    00元，及自起訴狀繕本送達翌日起至清償日止，按年息百分
    之5計算之利息。
二、被告則以：
㈠、坐落於系爭土地之排水箱涵，於107年8月間被告至現場勘查
    前即已存在，於107年823水災後，因雨水侵蝕，導致排水箱
    涵斷裂並使其上方路面翹曲，使民眾通行有危險之虞，經當
    地里長通報後，被告本於職責為維護鄰近地區不特定用路人
    之安全無虞等公益考量，依法提報行政院公共工程委員會會
    勘後，經中央單位核准撥列工程經費而為修繕，且本次修繕
    為僅為復原工程，修繕部分僅有排水箱涵上方之路面，並無
    拓寬增加占用系爭土地之情形，被告本於維護道路安全而修
    繕既已存在之水泥路面，並無侵害之行為。另原告主張之系
    爭水泥管部分，並非被告所鋪設，系爭水泥管於107年8月間
    被告至現場勘查前已然存在，而非被告所架設，被告係接獲
    通報並經會勘後，始發現原址既有排水箱涵因大雨損壞，故
    於原排水路線設置PVC管取代原本之系爭水泥管線，以利排
    水至鄰近野溪。復依被證4所示108年10月9日瓊中段283地號
    土地所有權人陳述排水設施未設置完善會勘紀錄，水利局研
    判系爭土地設置之排水管線為既有之排水設施，應屬於下水
    道法第2條第1項第2款、高雄市公共排水管理自治條例第10
    條所稱之公共下水道，且其周圍均為私有土地而無水利用地
    ，倘若調整排水方向，需取得沿途及下游土地所有權人同意
    ，則維持原設置堪認為損害最小之方式，故應符合同法第14
    條第1項規定。又排水設施與公共利益有關，倘下雨無法排
    水，恐將引起水患，是原告行使權利，自應受限，揆諸上開
    說明，系爭土地設置系爭水泥管，有其法源依據，自非無權
    占有。
㈡、下水道為國民現代化生活所必需，下水道之建設與管理，具
    保護水域水質、改善國民生活環境、增進公共福利等目的，
    對於下水道之建設與管理，下水道法第14條第1項規定已賦
    予得通過私人土地之權限，就因而造成私人土地權利人之損
    失，下水道法第14條第1項亦有依法補償之特別規定。
㈢、系爭土地之排水管線於原告102年取得土地所有權前即已存在
    ，倘原告認被告係非法占用土地，應於取得土地所有權時即
    為提出，然於102年至108年間被告均無向被告主張無權占有
    ，參諸最高法院71年度台上字第737號民事判決意旨，原告
    長期不行使權利，使被告信任權利人已不欲行使權利，故就
    系爭土地上之排水管線及其上方之道路申請經費並為修繕，
    堪認依一般社會通念，原告權利之再為行使已有違「誠信原
    則」，應認其已權利失效，是原告之主張應無理由。
㈣、系爭土地業已閒置多年，原告並無於系爭土地種植果實，依
    被證5所示被告搶險工程所拍攝照片可知，107年間系爭土地
    樹木林立、雜草叢生，顯無供農業用之情形，足徵原告並未
    受有損害，原告稱被告於系爭土地修繕水泥道路、排水管線
    造成系爭土地種植果樹枯死等並非事實。再者，坐落於系爭
    土地之水泥道路、排水管線存在已久，早於102年原告取得
    系爭土地所有權前業已存在，倘原告確實有於系爭土地栽種
    果樹，並因水泥道路及排水管線之設置導致果樹枯死，豈有
    自108年8月間始造成不利影響之可能。原告稱其果園之果樹
    每月損失為10,000元，然原告未提出任何事證證明有上開損
    害，僅空言主張。原告之主張，為無理由等語置辯。聲明：
    原告之訴駁回。
三、兩造不爭執事實：
（一）原告為系爭土地之所有權人。並有土地登記謄本在卷可稽
      （見卷一第33-35 頁）。
（二）系爭土地上之水泥道路及排水管線箱涵於108 年8 月之前
      即已存在，於107 年823 水災後，因雨水侵蝕，導致排水
      箱涵斷裂並使其上方路面翹曲，經當地里長通報後，被告
      提報行政院公共工程委員會會勘後，經中央單位核准撥列
      工程經費，而由被告為本次之修繕復原工程。並有磐古工
      程顧問有限公司108 年10月16日（108 ）磐古（燕開）字
      第195 號函（卷一第69頁）及高雄市燕巢區公所110 年6
      月4 日高市○區○○○00000000000 號函暨附件（卷二第
      115-257 頁）在卷可稽。
（三）系爭水泥地（排水箱涵）及PVC之排水管，為被告於108年
      8月為上開修繕復原工程時由被告所修繕，被告有處分權
      。並有被告提出相關函文暨附件可稽（卷二第115-257 頁
      ）。
（四）系爭土地上之系爭水泥地道路為6 公尺以下道路，依高雄
      市市區道路管理自治條例第2 條第3 項第1 款後段「六公
      尺以下道路路面之改善及養護，由各區公所執行之。」之
      規定，被告為管理權人；且依高雄市政府110 年5 月5 日
      高市府水市二字第11032 662600號函（卷二第87-88 頁）
      及高雄市政府水利局110 年7 月6 日高市水市二字第
&ZZZZ; &ZZZZ; &ZZZZ; 00000000000 號函（卷二第259 頁）所
      載，均認被告區公
      所為管理權人。 
四、本件爭點：
（一）被告於108 年8 月為修繕復原工程時所修繕之系爭水泥地
      （排水箱涵）及系爭排水管，占用系爭土地有無合法權源
      ？原告請求被告將系爭水泥地（排水箱涵）及系爭排水管
      拆除並回復原狀，有無理由？
（二）被告是否成立侵權行為？如成立，原告得請求被告賠償
      之金額為若干？　　
五、本院論斷：
    按民法第767條第1項前段係規定為「所有人對於無權占有或
    侵奪其所有物者，得請求返還之。」，依此規定，本條請求
    權之成立自必須以占用人係「無權占有」為成立要件，故如
    占用人並非「無權占有」，而是有占有合法權源者，本條之
    請求權即不成立。次按民法第民法第184條第1項前段係規定
    為「因故意或過失，不法侵害他人之權利者，負損害賠償責
    任。」，依此規定，本條請求權之成立自必須以行為人之行
    為係「不法行為」為成立要件，故如行為人之行為並非不法
    行為，而是合法之行為時，本條之請求權即不成立。另按「
    下水道機構因工程上之必要，得在公、私有土地下埋設管渠
    或其他設備，其土地所有人、占有人或使用人不得拒絕。但
    應擇其損害最少之處所及方法為之，並應支付償金。如對處
    所及方法之選擇或支付償金有異議時，應報請中央主管機關
    核定後為之。」，下水道法第14條第1項定有明文。再按「
    公共排水設施應維持其既有之排水功能。」、「任何人不得
    占用、改道、阻塞、廢除、變更斷面、阻礙清理或為其他違
    反公共排水目的之行為。」，高雄市公共排水管理自治條例
    第10條亦有明文。
㈠、經查，被告抗辯系爭土地之排水箱涵，於107年8月間被告至
    現場勘查前即已存在，於107年823水災後，因雨水侵蝕，導
    致排水箱涵斷裂並使其上方路面翹曲，使民眾通行有危險之
    虞，經當地里長通報後，提報行政院公共工程委員會會勘後
    ，經中央單位核准撥列工程經費而為修繕，且依被證4（卷
    一第71頁）108年10月9日瓊中段283地號土地所有權人陳述
    排水設施未設置完善會勘紀錄，水利局研判系爭土地設置之
    排水管線為既有之排水設施，應屬於下水道法第2條第1項第
    2款、高雄市公共排水管理自治條例第10條所稱之公共下水
    道，被告會勘後發現原址既有排水箱涵因大雨損壞，故修復
    原系爭水泥地（排水箱涵）及於原排水路線設置PVC管取代
    原本之系爭水泥管線等語，業據原告提出高雄市燕巢區公所
    108年7月24日高市○區○○○00000000000號函（卷一第15頁）
    、高雄市燕巢區公所108年10月18日高市○區○○○00000000000
    號函檢送之「本區瓊中段283地號土地所有權人陳途排水設
    施未設置完善」會勘紀錄及簽到表、現場照片（卷一第17-3
    1頁，卷二第37-41、79-81頁）等為證，及被告提出107年8
    月現場會勘照片乙（卷二第65頁）、行政院災後復建工程經
    費審議及執行資料系統核准表（卷二第67-68頁）、磐古工
    程顧問有限公司108年10月16日（108）磐古（燕開）字第19
    5號函（卷二第69頁）、108年10月9日瓊中段283號土地所有
    權人陳述排水設施未設置完善會勘紀錄（卷二第71-72頁）
    、水泥道路經搶險後之照片（卷二第73頁）、高雄市公共排
    水管理自治條例（卷三第41-43頁）等為證，並有本院勘驗
    筆錄及現場照片（卷三第49-69頁）在卷可佐，堪認屬實。
    系爭水泥地（排水箱涵）及PVC之排水管既為原有之排水設
    施，屬於下水道法第2條第1項第2款、高雄市公共排水管理
    自治條例第10條所稱之公共下水道，則依下水道法第14條第
    1項及高雄市公共排水管理自治條例第10條之規定，被告依
    法自有合法權源於系爭土地上修復及設置系爭水泥地（排水
    箱涵）與PVC之排水管。被告之行為既為依上開法令規定之
    合法行為，自屬有合法權源之行為，及為合法之行為而並非
    不法行為，則依上開民法第767條第1項前段及第184條第1項
    前段之成立要件之說明，原告主張之民法第767條第1項前段
    、第184條第1項前段請求權，即不成立。
㈡、又按「民事訴訟如係由原告主張權利者，應先由原告負舉證
    之責，若原告先不能舉證，以證實自己主張之事實為真實，
    則被告就其抗辯事實即令不能舉證，或其所舉證據尚有疵累
    ，亦應駁回原告之請求。」；「原告於其所主張之起訴原因
    ，不能為相當之證明，而被告就其抗辯事實，已有相當之反
    證者，當然駁回原告之請求。」，有最高法院17年上字第91
    7號、20年上字第2466號判決要旨可參。又當事人所負之舉
    證責任，必須達於使法院得有確信之程度，始得謂已盡其舉
    證責任，如未達於使法院得有確信之程度，其不利益應由負
    舉證責任之人負擔。經查，原告主張系爭水泥管為被告所鋪
    設云云，為被告所否認，並以系爭水泥管並非被告所鋪設，
    系爭水泥管於107年8月間被告至現場勘查前已然存在，而非
    被告所架設等語置辯，依上開說明，原告自應就此事實舉證
    以實其說，且其舉證必須達於使本院得有確信之程度。然查
    ，然原告僅空言主張，並未提出足使本院得有確信程度之證
    據以實其說，原告之上開主張，即不足採信。
㈢、依上開說明，原告之本件主張，不足採信，原告主張之民法
    第767條第1項前段、第184條第1項前段請求權並不成立，不
    得依上開規定向被告請求。
六、綜上所述，本件原告之訴，為無理由，應予駁回。
七、本件事證及法律關係已臻明確，兩造其餘主張、陳述及舉證
    ，核與判決結果不生影響，爰不一一論列，附此敘明。
八、訴訟費用負擔之依據：民事訴訟法第78條。
中　　華　　民　　國　　111 　年　　11　　月　　30　　日

                  民事第一庭  法　官　郭文通
以上正本係照原本作成。
如對本判決上訴，須於判決送達後20日內向本院提出上訴狀。如
委任律師提起上訴者，應一併繳納上訴審裁判費。
中　　華　　民　　國　　111 　年　　11　　月　　30　　日
                              書記官　林香如